【裁判字號】    94,簡,289
【裁判日期】    950331
【裁判案由】    醫療法
【裁判全文】
臺北高等行政法院判決
                                       94年度簡字第289號
原      告  甲○○
訴訟代理人  江東原律師
            趙文銘律師
            許英傑律師
被      告  臺北縣政府
代  表  人  乙○○縣長）住同.
訴訟代理人  丁○○
上列當事人間因醫療法事件，原告不服行政院衛生署中華民國94
年2 月4 日衛署訴字第0930042583號訴願決定，提起行政訴訟。
本院判決如下：
    主  文
原告之訴駁回。
訴訟費用由原告負擔。
    事實及理由
一、事實概要：原告係臺北縣三峽鎮○○路23號「三峽大學眼科
    診所」受聘醫師，因壹週刊第119期第38頁至第39頁（民國
    92年9 月4 日出刊）涉嫌刊載原告以雷達威視準分子系充施
    作屈光矯正手術之醫療廣告，經行政院衛生署中醫藥委員會
    查獲，函送被告所轄衛生局查處，經該局調查後，被告以違
    反行為時醫療法第61條第5 款規定，依同法第77條第1 項第
    1 款規定，於93年8 月16日以北府衛醫字第0930033311號行
    政處分書，處原告5,000 元罰鍰（折合新臺幣《下同》15,0
    00元）。原告不服，提起訴願，遭決定駁回，遂提起本件行
    政訴訟。
二、原告起訴意旨略以：
  (一)按「人民違反法律上之義務而應受行政罰之行為，法律無特
    別規定時，雖不以出於故意為必要，仍須以過失為其責任要
    件」，有司法院釋字第275 號解釋可稽。事實之認定，應憑
    證據，為訴訟事件所適用之共通原則。行政罰之處罰，雖不
    以故意為要件，然其違法事實之認定，要不能僅憑片面之臆
    測，為裁判之基礎。次按「行政罰與刑罰之構成要件雖有不
    同，而刑事判決與行政處分，亦原可各自認定事實，惟認定
    事實須憑證據，倘無證據足資認定有堪以構成行政罰或刑罰
    要件之事實存在，即不得僅以推測之詞予人處罰，則為二者
    所應一致」，亦有最高行政法院62年判字第402 號判例、最
    高法院75年判字第309號判例可資參照。
  (二)查92年8月31日在臺北縣立文化中心舉辦之美麗壹生座談會
    之主持人為藝人李祖寧，原告僅是是受邀參加講座而已，此
    有壹週刊雜誌第119期第38頁內文一開始即載明「講座一開
    場，主持人李祖寧．．．」，及同壹週刊期雜誌第40至41頁
    「禿頭現生機，有髮見人」座談會報導之內文及圖片皆顯示
    李祖寧為主持人可資為證。再者，由同期壹週刊雜誌第40至
    41頁刊載「美麗壹生座談會特輯，禿頭現生機，有髮見人」
    ，亦可得知92年8 月31日臺北縣立文化中心舉辦之美麗壹生
    座談會並非僅邀請原告一人為來賓，而是邀請多位醫師共同
    分享美容資訊，再由壹週刊雜誌判斷、篩選較具新聞價值加
    以報導，原告僅是多位受邀醫師中之一位，在座談會分享眼
    科醫療意見而已，並非該座談會之主持人或主講人。而訴願
    機關以壹週刊第38至39頁登載內容及圖片為據，認定原告是
    該次座談會主要主持人，顯有違誤。
  (三)關於壹週刊雜誌刊載原告現任、兼任職務及臨床經驗施行手
    術例數等個人背景資料部分：
    1.查該次美麗壹生座談會之目的在於提供民眾美容資訊新知
      ，主辦單位為求公信力，自然會在講座時告知參與民眾其
      所邀請之來賓的背景資料，蓋參加講座之民眾並非醫療專
      業人士，對醫界生態亦不瞭解，倘若事前不就來賓背景作
      一說明，民眾連在臺上傳達相關訊息者為何人？其傳達之
      訊息有無依據？可信度如何？是否有臨床經驗為證？等等
      事項皆無從得知，則主辦單位舉辦講座，分享美容醫療新
      知訊息之美意必然大打則扣，是主辦單位皆會於開場前就
      來賓背景作一說明。
    2.而原告亦是出於善意，希望能告知現場民眾「激光屈光手
      術」及「白內障超聲波乳化手術」在眼科醫療技術上進步
      的程度，方在主辦單位詢問下告知自身背景資料（非主動
      提供），原告事前根本不知道壹週刊雜誌會將原告之背景
      資料刊登於雜誌上，也無突顯原告成就之意圖，被告及訴
      願機關僅憑主觀臆測，推論原告意圖造成患者對其之特定
      印象，其事實認定與經驗法則顯不相符。是以，原告在主
      觀上並無任何故意或過失之責任要件，依前揭司法院釋字
      第275號解釋意旨，實不應因此對其課以行政罰。
  (四)關於雷達威視準分子系統部分：
    1.壹週刊第39頁刊載「雷達威視近視防治教育暨諮詢委員會
      ，免費諮詢電話：0000-000-000」係雜誌記者所為，與原
      告毫無關係，相關資料亦非原告提供。
    2.原告僅是在講座過程附帶提及使用之儀器並簡單論述使用
      心得而已，並無所謂「推介」雷達威視準分子系統之行為
      ，而壹週刊之所以會報導到此一部份，主要乃是因主持人
      李祖寧將雷達威視準分子系統比喻為「電影捍衛戰士的湯
      姆克魯斯成功鎖定敵機，轟一聲，一擊即中」，而此一巧
      妙比喻有深具娛樂效果，壹週刊雜誌才會加以報導，與原
      告並無關係，訴願機關將原告簡單論述使用機器之心得，
      曲解為「推介」特定儀器，顯然盡為其主觀之推測。
    3.再者，由壹週刊第39頁刊載：「雷達威視近視防治教育暨
      諮詢委員會，北部：大愛眼科瑞光眼科大學眼科振興醫院
      ，中部：臺中中國醫藥學院附屬醫院臺中中山大學附屬醫
      院臺中瑞容眼科，南部：臺南新光眼科高雄元新眼科」，
      可知原告擔任主治醫師之大學眼科僅是眾多使用該儀器醫
      院中之其一，另外尚有多家醫院使用雷達威視視準分子系
      統，原告實無為他人作嫁而特別推介雷達威視準分子系統
      之必要，然訴願機關竟蓄意忽略此一有利於原告之事證，
      僅因原告在該委員會所列大學眼科擔任主治醫師，推測原
      告與該委員會假借座談會刊登醫療廣告，有認定事實不憑
      證據之違法。
  (五)原告僅係單純參與座談會，會中並無接受雜誌記者訪問之情
    事，原告亦無邀請雜誌記者參與該次座談會之行為。況依系
    爭壹週刊第119期第38至39頁之內容記載，該篇報導係由訴
    外人李淑惠撰文。惟原告於該次座談會中，並未曾接受此人
    或其他壹週刊之相關工作人員採訪。李淑惠撰文後亦未曾與
    原告確認文稿內容，原告更無因此給付任何代價或利益與該
    雜誌或採訪之記者之情事。是以本件原告自始均無被告所指
    修正前醫療法第61條第5款之「藉採訪或報導為宣傳」之行
    為。本件被告單憑壹週刊第119期第38至39頁之內容記載即
    遽認原告有上述違法行為，實尚乏其他積極證據足以證明原
    告有違法行為。
  (六)為此，請求原處分及訴願決定均撤銷。
三、被告答辯則以：
  (一)原告刻意忽略釋字第275號解釋之另一重點，即「但應受行
    政罰之行為，僅須違反禁止規定或作為義務，而不以發生損
    害或危險為其要件者，推定為有過失，於行為人不能舉證自
    己無過失時，即應受處罰」，而觀諸原告起訴之理由通篇未
    就其「應注意且能注意確未注意處」提出反證以對抗「推定
    過失」，其迴避本件重要爭點之企圖已明。
  (二)經查壹周刊第119期第38至39頁美麗壹生座談會特輯中，刊
    載「特別邀請大學眼科診所總院長甲○○醫師與大家分享21
    世紀屈光矯正的最新趨勢」。內文強調對於「屈光矯正治療
    技術」，並推介「雷達威視準分子系統」之品質，且該廣告
    同時刊登原告現任、兼任之職務及臨床經驗實施個案數，近
    視手術及激光屈光手術約50,000例、白內障超聲波約30,000
    例，明顯藉壹周刊採訪報導為近視之屈光矯正治療技術進行
    宣傳，意圖造成特定之印象，實與一般純粹醫學新知報導有
    別，違反醫療法61條第5款之事實明確。
  (三)原告稱因出於善意，希望讓現場民眾知道「激光屈光手術」
    及「白內障超聲波乳化手術」在眼科醫療技術上進步程度，
    方被動提供自身背景資料給壹周刊。然觀其所提供之內容，
    實已逾越其所言介紹醫療新知之範圍，而明顯已達商業廣告
    足以使閱讀者獲致特定消費訊息之程度。且「過失」與否之
    判定與其發表言論是否出自內心之善惡意無關，其身為醫事
    人員自有知悉相關法律之義務，自應注意到何種言論已足使
    其內容淪為特定廣告內容，而有義務不為之。
  (四)原告稱壹周刊第39頁刊載之免費諮詢電話係雜誌記者所為，
    與原告毫無關係。經查該諮詢專線電話，詳細告知可於何處
    接受屈光手術，而原告當時又在該諮詢委員會所列北部大學
    眼科任職近視主治醫師，與其利用媒體宣傳醫療業務，以達
    招徠患者之行為，有明確關係，原告聲稱對於刊載之諮詢電
    話與原告毫無關係，實有違常理。
  (五)原告稱有多家醫院亦使用此儀器，對於「雷達威視準分子系
    統之行為」只是就使用儀器簡單論述心得。惟查，壹周刊第
    39頁刊載「雷達威視準分子系統，一秒使用4,000 次以雷射
    雷達追蹤及鎖定眼球，不論眼球如何移動，雷射都能精準地
    命中目標，可更進一步確保治療品質」，對於此「雷達威視
    準分子系統」特定醫療儀器之介紹內容已非僅簡單介紹作用
    原理而已，且更無針對實施此術相關之併發症、副作用及其
    發生機率作說明，顯與一般醫學新知介紹有異，則明顯是在
    招徠業務，豈是辯白「對儀器簡單論述」就圖避責？故原告
    宣傳推介儀器療效及招徠患者醫療目的之事實明確。
  (六)為此，請求駁回原告之訴。
四、按「本法所稱醫療廣告，係指利用傳播媒體，宣傳醫療業務
    ，以達招徠患者醫療為目的之行為」；「醫療廣告，不得以
    左列方式為之：一、．．．五、藉採訪或報導為宣傳。．．
    ．」；「違反．．．第61條規定．．．處5,000 元以上50,0
    00元以下罰鍰」，分別為行為時（以下同，不再贅述）醫療
    法第8 條、第61條第5 款及第77條第1 項第1 款所明定。
五、經查，本件報導源自於出版「壹週刊」雜誌之港商壹傳媒出
    版有限公司台灣分公司例行性舉辦之健康講座，根據該公司
    之企畫案，講座共計有關於皮膚、禿髮、牙齒、眼睛等四場
    ，目的係提供壹週刊報導之素材，並增加與讀者之互動，本
    件係於92年8 月31日台北縣立文化中心所舉辦，嗣該場座談
    會經2003年9 月4 日第119 期壹週刊所報導，刊載於該期週
    刊之第38、39頁，內容主要為原告於座談會中講述到在屈光
    矯正手術中，如何精準鎖定眼球為手術成功之關鍵，雷達威
    視準分子系統一秒使用4000次以雷射雷達追蹤及鎖定眼球，
    使雷射可以精準命中目標等語，另整篇報導之左下角並附有
    原告個人之簡歷表，表述原告之現職為大學眼科中心準分子
    激光近視主治醫師、兼職為台大醫學中心眼科主治醫師、中
    華民國醫用雷射學會理事，此經證人即港商壹傳媒出版有限
    公司台灣分公司法務戊○○、行銷暨業務總監丙○○於本院
    結證甚明（見本院94年11月16日、12月14日筆錄），並有第
    119 期壹週刊雜誌1 本附於本院卷可憑。上開報導內容，已
    足使讀者獲知原告所提供之訊息，包括雷達威視準分子系統
    是一項使雷射手術成功之重要系統、原告係「大學眼科」之
    主治醫師，以準分子激光屈光手術治療近視患者等資訊，客
    觀上已符合醫療法第8 條所定義之「利用傳播媒體，宣傳醫
    療業務，以達招徠患者醫療為目的之行為」，惟原告是否有
    同法第61條第5 款所規定之「藉採訪或報導為宣傳」之行為
    ？
六、原告固主張其僅單純參與該次講座，並不知事後會有壹週刊
    之報導云云。惟原告係證人丙○○經由雷達威視近視防治教
    育暨諮詢委員會之介紹而取得聯繫，並予邀請，原告同意後
    安排參與本件之座談會，壹週刊所刊登之簡歷乃證人丙○○
    於活動前一周左右，向原告索取，並告知原告係供報導之用
    ，此為證人丙○○結證在卷，原告諉稱不知會後將有報導云
    云，已難採信。另參酌證人戊○○證稱當日其公司派員於座
    談會現場拍照，來賓應知事後會有報導，及證人丙○○證稱
    參與座談者有主持人一位及包括原告在內之來賓二位，除原
    告未收取費用外，其餘二人均獲得出席費等情，乃原告無償
    出席座談會，於會中又接受拍照，則其對於該座談會將會為
    壹週刊所報導，應有所預見，且並不違反其本意。是以，被
    告有藉該次報導來宣傳其施作雷射醫療手術之行為，至為明
    確。
七、綜上，被告所認定之事實洵屬正確，原處分自無違誤，訴願
    決定予以維持，亦無不合，原告訴請撤銷原處分及訴願決定
    ，為無理由，應予駁回。又本件為簡易訴訟事件，爰不經言
    詞辯論，逕為判決，併予敘明。
據上論結，本件原告之訴為無理由，爰依行政訴訟法第98條第3
項前段、第233條第1項、第236條，判決如主文。
中    華    民    國    95    年     3    月   31     日
                                第七庭法  官  李  玉  卿
上為正本係照原本作成。
本件以訴訟事件所涉及之法律見解具有原則性者為限，始得於本
判決送達後20日內向本院提出上訴狀並表明上訴理由，如已於本
判決宣示後送達前提起上訴者，應於判決送達後20日內補具上訴
理由（均按他造人數附繕本），且經最高行政法院許可後方得上
訴。
中    華    民    國    95    年     3    月   31     日
                                      書記官  楊  怡  芳


司法院資訊處製作；財團法人民間司法改革基金會備份。
